【裁判字號】    88,簡上,480
【裁判日期】    890831
【裁判案由】    給付會款
【裁判全文】
臺灣高雄地方法院民事判決  八十八年度簡上字第四八○號
    上訴人即被上訴人  乙○○
    被上訴人即上訴人  甲○○
    被上訴人          丙○○
    右二人訴訟代理人  葉錦郎律師
右當事人間請求給付會款事件，上訴人對於中華民國八十八年九月二十七日本院高雄
簡易庭八十八年度雄簡字第一四九六號第一審判決各自提起上訴，上訴人乙○○並為
訴之追加，本院判決如左：
    主  文
兩造上訴均駁回。
被上訴人甲○○應再給付上訴人乙○○新台幣參拾陸萬元，及自民國八十九年五月十
日起至清償日止，按年息百分之五計算之利息。
上訴人乙○○其餘追加之訴駁回。
第二審及追加之訴訟費用均由上訴人甲○○負擔。
    事  實
壹、上訴人方面：
甲、上訴人乙○○方面：
一、聲明：
（一）原判決不利於上訴人乙○○部份廢棄。
（二）右廢棄部分，被上訴人應再連帶給付上訴人新台幣（下同）三十六萬元，及自
      民國八十九年五月十日起至清償日止，按年息百分之五計算之利息。
（三）第一、二審訴訟費用均由被上訴人連帶負擔。
二、陳述：除與原判決記載相同者予以引用外，補稱：
（一）被上訴人甲○○、丙○○二人為夫妻，前於八十五年間合夥，以被上訴人甲○○之名義參加上訴人所招募自八十五年七月十日起至八十九年五月十日止，每
      月一期，逢三、六、九、十二月各於當月二十五日加會一起，共計六十二期，
      每期一萬元，採內標制之民間互助會四會，被上訴人分別於八十六年一月十日
      、八十六年五月十日及六月二十五日先後標得會款，詎被上訴人自八十七年七
      月十日止會後，自八月十日起，被上訴人本仍應於每月繳納死會會款三萬元及
      加會之會款至八十九年五月十日止，共八十七萬元，惟被上訴人經催索後仍不
      按期繳納會款，經扣除被上訴人尚存一活會三十三萬元後，被上訴人尚應連帶
      給付會款五十四萬元。
（二）再者，被上訴人誆稱上訴人曾向其二人借款五十萬元，而主張應以被上訴人應
      繳納之死會會款與該筆借貸相互抵銷，依舉證責任之分配法則，主張有利於己
      之事實者，應由其負舉證責任，今被上訴人既對其有利之事實，未能善盡其舉
      證責任，則上訴人主張無該筆借款堪信為真。
（三）被上訴人甲○○係一國小老師，平均每月薪資約為三至四萬元，而卻可以以其
      薪資支付上訴人多起互助會之會款，豈不令人質疑，按常理一般雙薪家庭之收
      支皆由夫妻共同協議管理，被上訴人欲參加多起之互助會定會與另一被上訴人
      丙○○協商如何支出等事，且被上訴人丙○○亦曾前來開標及領取互助會標金
      ，且有時亦係被上訴人丙○○前來繳納會款，足證二人確有合夥參加系爭合會
      。
三、證據：除援用原審之立證方法，另提出匯款執據、收據、匯票各一件、存證信函
    二件為證。
乙、上訴人甲○○方面：
一、聲明：
（一）原判決關於命上訴人甲○○給付被上訴人乙○○十八萬元，及自八十七年七月
      四日起至清償之日止，按年息百分之五計算之利息，與該部分假執行之宣告暨
      命負擔訴訟費用之裁判均廢棄。
（二）右廢棄部份被上訴人乙○○在第一審之訴及其假執行之聲請均駁回。
（三）第一審廢棄部分及第二審訴訟費用均由被上訴人乙○○負擔。
二、陳述：除與原判決記載相同者予以引用外，補稱：
（一）兩造係十幾年的好朋友，因信賴被上訴人乙○○之人格，始會答應借款予被上
      訴人，最近幾年來被上訴人經常向上訴人借錢，所借的錢，上訴人或親自交予
      被上訴人或叫被上訴人至大眾銀行向在該處上班的施夙芬即上訴人妹妹拿取，
      每月的利息也都是由被上訴人支付予上訴人，是以借款的要求，借款的收受與
      本息的償還均是由被上訴人一人所為，從無假手他人。
（二）從兩造八十八年五月二十四日電話錄音中即可探得上訴人五十萬元係交付予被
      上訴人再轉交予原告所謂的方太太。依該錄音譯文，被上訴人乙○○謂：「那
      是方太太借的，不是我借的。」「我說那些錢要借人，也要你同意，我那敢自
      做主張，這又不是我的錢，我會自做主張拿去借人。」「我會幫你追討」「他
      利息給我，我就要給你。」，據此，被上訴人並未否認上訴人有出借五十萬元
      之事，且該五十萬元是上訴人交付被上訴人，再由被上訴人拿去給別人。
（三）再者，被上訴人所謂是方太太借的，方太太是誰，上訴人根本不認識，亦從未
      見過面，如何信的過而借款予伊，顯不合事理。
（四）被上訴人向上訴人借貸五十萬元，利息僅繳至八十五年八月份，上訴人見被上
      訴人未繳，乃向被上訴人催促償還五十萬元，並要求從會款抵扣，被上訴人卻
      堅稱會款與借款不能混為一談，八十五年十一月間上訴人乃以其妹妹施夙芬將
      於八十六年一月結婚需要用錢為由，要求被上訴人返還五十萬元，被上訴人表
      示無力償還，惟提出要上訴人八十五年十二月份之會錢先不要繳，將節省下來
      之錢先拿去花費，等以後再從甲○○標到之會款扣除，而該未繳之會款，被上
      訴人乃於八十六年一月十日上訴人所標得知會款中扣除五萬元，八十六年三月
      三日扣五萬三千七百元，五月十日扣五萬元，若非被上訴人與甲○○有上開五
      十萬元借款未還乙事，被上訴人豈容上訴人一個月十五萬多元之會款未繳，且
      未於上訴人之後得標會款中一次扣除，足見上訴人主張為真。
三、證據：除援用原審之立證方法，另提出會款明細一份為證，並請求傳訊證人施夙
    芬。
貳、被上訴人方面：
甲、被上訴人乙○○方面：
一、聲明：求為判決駁回上訴人甲○○之上訴。
二、陳述：除與原審判決記載相同者予以引用外，補稱：
（一）按方黃玉葉乃訴外人方賜加之妻，利用參與被上訴人所組合會之機會，廣交會
      員，並私下以高於一般之約定利息向許多會員借貸，旋即逃匿無蹤，被上訴人
      亦係受害者，而上訴人所提供之與被上訴人對話之錄音帶，其內容與實際有所
      出入，有部分係經剪接及變造，並不足為採。
（二）上訴人之妹妹即施夙芬任職於大眾銀行，該公司離被上訴人家僅五分鐘步行路
      ，是以有時上訴人工作繁忙即會通知被上訴人至施夙芬之上班處所，交付得標
      之會款或拿取該月之會款，而因上訴人二人共參加多起互助會，難免有時經濟
      拮据週轉困難，即會向被上訴人借貸，嗣標得會款時再予扣除，被上訴人皆予
      其方便，並經由丙○○或施夙芬收受簽名。
（三）上訴人所提之明細，係八十五年十一月間被上訴人統計上訴人總積欠之互助會
      會款所書與上訴人確認之單據，因被上訴人受多互助會員拖欠，而感無力欲要
      求上訴人清償前所積欠之會款時，在上訴人不斷要求能分期由其活會得標後再
      由所收之會款中予以扣除，而被上訴人念在多年情誼上亦同意，此可從該單據
      上之日期相互對照，是先行計算總欠款再予得標時抵扣，即可證明被上訴人所
      言之真實。
（四）上訴人該筆錢確實是訴外人方黃玉葉所借，八十年間上訴人因參加被上訴人之
      互助會而結識方太太，而上訴人於八十三年間標得會款時，為賺取利息而貸與
      方太太，此經他會員黃梁笑親眼所見，上訴人前來繳納及收受會款時親手交予
      方黃玉葉，並約定每月利息為一萬元，二人因皆是會員，故有時方太太才會將
      利息託交被上訴人轉交上訴人，方太太倒債後，上訴人竟要被上訴人負責追討
      ，且告訴被上訴人因其任教職不易聯絡，請假亦不方便，要求被上訴人若遇到
      方黃玉葉則必予轉達，被上訴人多方尋覓下，曾於八十六年初陪同另一受害人
      陳依萍，前往方黃玉葉之家中，亦對方黃玉葉提及該五十萬元之事，並當場撥
      電話予上訴人由方黃玉葉對上訴人要求緩期清償。
三、證據：除援用原審之立證方法，另提出八十七年度票字第七五六四號裁定、互助
    會員名單各一份、收據六紙為證，並聲請訊問證人黃梁笑、陳依萍。
乙、被上訴人甲○○、丙○○方面：
一、聲明：駁回上訴人乙○○之上訴。
二、陳述：除與原判決記載相同者予以引用外，補稱：系爭互助會為被上訴人甲○○
    一人所參加，會單上亦載明甲○○，並無被上訴人丙○○之名，而被上訴人丙○○為被上訴人甲○○之配偶，偶而代被上訴人甲○○前往繳納會款或收取會款，
    乃夫妻間之常情，如何即謂被上訴人是合夥入會，若謂偶而幫被上訴人甲○○收
    取或繳納會款即是甲○○之合夥人，則甲○○之妹妹，亦曾幫甲○○多次繳交或
    收取會款，豈不亦是甲○○之合夥人，其不合理至明，至於夫妻就其所得如何支
    配，乃其內部之關係，不足以推論夫妻之一方即為他方在外行為之合夥人，是上
    訴人請求顯非合理。
三、證據：援用原審之立證方法。
    理  由
一、按訴之變更或追加，非經他造同意，不得為之。但第二百五十五條第一項第二款
    至第六款情形，不在此限。又訴訟送達後，如請求之基礎事實同一者，原告得將
    原訴變更或追加他訴，民事訴訟法第四百四十六條第一項、第二百五十五條第一
    項第二款分別定有明文。本件上訴人乙○○於原審係依合會關係請求被上訴人甲○○、丙○○給付會款二十八萬二千六百元，而於本院審理時又本於同一合會關
    係，追加請求被上訴人甲○○、丙○○給付會款共五十四萬元，因上訴人係本於
    相同之基礎事實追加上訴，則依前揭法條規定，上訴人乙○○就此部分之追加，
    即應准許，合先敘明。
二、本件上訴人乙○○起訴主張：被上訴人即上訴人於八十五年七月間參加由伊所招
    集之互助會四會，每期金額一萬元，共六十二期，採內標制，而被上訴人甲○○
    於八十六年一月十日、五月十日、六月二十五日分別得標，並均已收受會款，嗣
    該互助會於八十七年七月十日止會，而被上訴人則自同年八月十日起拒繳死會會
    款，計至八十八年八月十日止，業積欠會款五十一萬元，扣除其一活會已繳之會
    款，尚欠十八萬元，及自八十八年九月十日起至八十九年五月十日止，按月予每
    月十日前，暨於八十八年九月二十五日、十二月二十五日、八十九年三月二十五
    日前按月給付三萬元，並分別自起訴狀繕本送達後及各期到期日之翌日起，均按
    年息百分之五計算之利息等語。被上訴人甲○○則以：對於系爭會款之總數並不
    爭執，但上訴人前向伊陸續借款五十萬元未還，被上訴人自得以其尚存之活會會
    款及該借款主張抵銷，是被上訴人自已無積欠上訴人任何欠款云云資為抗辯。
三、本件上訴人乙○○主張被上訴人參加伊所招集之互助會四會，而該互助會於八十
    七年七月十日止會，被上訴人至止會時止，共標得其中三會，尚存一活會，惟被
    上訴人自同年八月十日起即未繳會款，是至八十九年五月十日該互助會結束時止
    ，扣除被上訴人所存一活會所繳之會款三十三萬元，尚欠五十四萬元之事實，已
    業據其提出互助會員名單為證，並為被上訴人所不否認，是上訴人此部份之主張
    堪信為真，此外則為被上訴人以上訴人乙○○尚欠被上訴人甲○○五十萬元得予
    抵銷，及被上訴人丙○○非互助會會員等語抗辯，是本件應釐清者為(1)上訴人乙○○有無向被上訴人甲○○借款五十萬元？(2)被上訴人丙○○是否有與被上訴人
    甲○○合夥參加該互助會？經查：
    （一）依證人黃梁笑即參與該互助會之會員到庭證稱：「方黃玉葉亦是上訴人（
          即乙○○）之會員，有無向乙○○借錢我不知道，方黃玉葉有向甲○○借
          五十萬元，當時我在場，甲○○是以標得的錢借她，借錢時乙○○並不在
          場，方黃玉葉是因甲○○標得會所以向甲○○借錢，我不知道這五十萬元
          方黃玉葉有無清償。」另證人陳依萍亦證稱：「我們有互助會，我邀張金
          治一起去向方太太要錢，甲○○說要找方太太，方太太在家中打電話給施
          小姐，她（即方太太）說有向她（即甲○○）借五十萬元，等房子賣了以
          後她在還她。」對此，上訴人雖辯稱所標得會金亦僅三十餘萬元，且依常
          情會員不會在當日即交會錢，不可能以會錢借給他人，且證人陳依萍所述
          找方太太之時間與上訴人乙○○所述亦不相同，是證人所稱並無足採云云
          。惟證人黃梁笑係證稱被上訴人甲○○係以標得之錢借方黃玉葉，並未稱
          係當場交付，故與會員有否於標會當日交會錢無涉，另證人陳依萍係經隔
          別訊問，有關其證述去找方黃玉葉之方式、地點、及與被上訴人甲○○聯
          絡之方式、工具等，與上訴人乙○○所陳述大致相符，雖有關證人陳依萍
          與上訴人乙○○所稱去找方黃玉葉之時間有上、下午之別，惟因當初係八
          十六年初去找方黃玉葉，距本院訊問證人之時間已相距三年餘，證人就此
          一細節之記憶或因時間長遠，而有所誤記，故尚不得僅以此一不同處，而
          否認證人陳述之真實性，故依證人所言，該筆五十萬元之借款應是訴外人
          方黃玉葉所借，而被上訴人甲○○雖另提出證人施夙芬即其妹妹證稱：「
          我知道我姊姊有參加她的（即乙○○）互助會，我有與她一起去繳過會錢
          ，我知道我姊姊有借五十萬元給乙○○，我姊姊若標到會沒有時間去拿，
          就會要求乙○○拿來銀行給我，暫時存入我的戶頭。在八十四年間乙○○
          有到我銀行四、五次，其中有兩三次是向我姊姊借錢，有幾次是要來收會
          款，我印象中乙○○有借了兩次，一次是二十萬元，一次是三十萬元，正
          確時間我不記的了兩次提領時間約隔半年左右，先提二十萬元再提三十萬
          元，二十萬元那筆是年初二、三月左右提的。」惟被上訴人甲○○於原審
          審理時陳稱：「借款乙事，一向都是原告乙○○向被告甲○○開口借的，
          所借的錢，被告都是直接交付予原告，每月的利息也都是由原告支付予被
          告。」（見被上訴人甲○○於八十八年八月五日所提出之答辯狀第二頁）
          是據被上訴人甲○○所言，如上訴人乙○○有向其借款，亦係由其親手直
          接交付予上訴人乙○○，與證人施夙芬所謂是由上訴人乙○○至其銀行由
          其戶頭中領取互相矛盾，是證人施夙芬所言，即無可採。至被上訴人所提
          出之錄音帶譯文，在該次對答中，上訴人乙○○亦一直否認係其向被上訴
          人借錢，而表示：「那是方太太借的，不是我借的，你要了解，你要了解
          這一點，你一個月拿一萬元利息，不是沒拿，她每個月都寄一萬元在我這
          裡給你。」「我說那些錢要借人，也要你同意，我那敢自做主張這又不是
          我的錢，我那會自做主張拿去借人，對不對。」故從此亦無法證明上訴人
          乙○○有向被上訴人甲○○借款五十萬元，是綜上所述，應以上訴人張金
          治主張該五十萬元借款係訴外人方黃玉葉所借為真。
    （二）又上訴人乙○○主張系爭合會，係被上訴人甲○○與丙○○二人合夥，由
          被上訴人甲○○出名參加云云，惟為被上訴人甲○○、丙○○所否認，而
          依上訴人乙○○所提出互助會會員名單所載，其中僅載明被上訴人甲○○
          之名，而無被上訴人丙○○之名義，雖上訴人乙○○另提出由被上訴人潘
          文祺簽名代收會款之收據，以玆證明其所述為真，惟被上訴人丙○○與被
          上訴人甲○○係夫妻關係，夫妻之間偶而由他方代為處理金錢上之事務，
          亦屬平常，而與常理不相違背，是並無法僅以被上訴人丙○○亦曾前往收
          受或繳納會款，即謂被上訴人間有合夥關係，而上訴人乙○○對此又未能
          提出他證據以實其說，是其所述，即無可採。
三、綜上所述，上訴人乙○○對於被上訴人丙○○有否與被上訴人甲○○以合夥關係
    參與系爭合會之事實，既未能加以證明，而另被上訴人甲○○對於有參與上訴人
    乙○○所招集之互助會，於扣除其所剩餘之一活會，至今尚欠五十四萬元未繳之
    事實，既已自陳如前，至上訴人即被上訴人甲○○對於其所述被上訴人即上訴人
    乙○○另欠其借款五十萬元之事實，則未能提出他證據以資證實，從而，上訴人
    乙○○請求被上訴人甲○○給付五十四萬元（含追加請求三十六萬元部分），及
    自八十九年五月十日起至清償日止，按年息百分之五計算之利息，為有理由，應
    予准許，爰由本院改判如主文所示。另原審就上訴人乙○○對被上訴人丙○○請
    求之部分，為上訴人乙○○敗訴之判決，尚無不合，上訴人乙○○上訴意旨求予
    廢棄改判，為無理由，應予駁回。至於上訴人甲○○上訴主張抵銷之部分，原判
    決為上訴人甲○○敗訴之判決，經核於法亦無不合，上訴意旨求予廢棄改判，為
    無理由，應駁回其上訴。
四、據上論結，本件兩造之上訴均為無理由，上訴人乙○○追加之訴為一部有理由、
    一部無理由，依民事訴訟法第四百三十六條之一第三項、第四百五十條、第四百
    四十九條第一項、第七十九條但書、第七十八條，判決如主文。
中      華      民      國    八十九    年      八      月    三十一    日
                              臺灣高雄地方法院民事第六庭
~B審判長法官  陳明富
~B法      官  張維君
~B法      官  楊國祥
右為正本係照原本作成。
本判決不得上訴。
中      華      民      國    八十九    年      八      月    三十一    日
~B法院書記官  周祺雯


司法院資訊處製作；財團法人民間司法改革基金會備份。
